【裁判字號】    97,國,6
【裁判日期】    971022
【裁判案由】    國家賠償
【裁判全文】
臺灣彰化地方法院民事判決  97年度國字第6號
原        告  丁○○
              庚○○
              乙○○○
              戊○○
              己○○
上列五人共同
訴 訟代理 人  趙惠如律師
被        告  臺灣省彰化農田水利會
                        設彰化.
法 定代理 人  辛○○    住同.
訴 訟代理 人  壬○○    住同.
被        告  彰化縣員林鎮公所
法 定代理 人  丙○○    住同.
訴 訟代理 人  甲○○    住同.
              楊錫楨律師
上列當事人間請求損害賠償事件，業經本院於民國97年10月8日
言詞辯論終結，茲判決如下：
    主      文
原告之訴駁回。
訴訟費用新台幣伍萬貳仟伍佰柒拾玖元由原告負擔。
    事實及理由
一、原告主張：
  (一)原告之母張煌雪（以下簡稱被害人）於民國95年3月13日下
    午4時左右，騎乘機車行經八堡圳圳邊道路，即彰化縣員林
    鎮○○路○段380巷（以下簡稱系爭圳邊道路或系爭380巷）
    ，因被告臺灣省彰化農田水利會（以下簡稱被告水利會）未
    設置任何防護措施，而由被告彰化縣員林鎮公所（以下簡稱
    被告公所）在圳邊裝置護欄（以下簡稱系爭護欄），惟因系
    爭護欄設置間隔過寬及過矮等設計不良，致被害人騎乘機車
    摔倒，不慎墜入圳中，因此溺水窒息死亡，其遺體又遭圳水
    衝流，最後在彰化縣大村鄉加錫村加錫二巷44號附近圳中遭
    人尋獲。
  (二)八堡圳因被告水利會未設置安全防護措施，加上被告公所設
    置系爭護欄不良，則被告均為共同侵權行為人。惟原告向被
    告申請國家賠償，卻遭拒絕，迫不得已始提起本件訴訟。爰
    請求被告連帶賠償下列損害：
  1.醫療費用及殯葬費用 ：
    原告丁○○為被害人辦理醫療及喪葬事宜，共支出新台幣（
    下同）207,755元。
  2.精神慰撫金：
    原告身為被害人子女，因痛失慈母，天人永別，莫此為悲，
    爰請求被告分別賠償原告精神慰撫金各100萬元。
  (三)原告學經歷及財產狀況如下：
  1.原告丁○○國中畢業，目前從事貨運司機工作，名下無財產
    。
  2.原告庚○○國中畢業，目前從事製模工作，名下有坐落員林
    鎮○○段、黎明段等多筆持分土地，及員林鎮○○○街公寓
    大廈乙戶。
  3.原告乙○○○國小畢業，目前擔任家管，名下無財產。
  4.原告戊○○國小畢業，目前從事餐飲工作，名下有坐落永靖
    鄉○○路透天建物乙幢。
  5.原告己○○高職畢業，目前擔任家管，名下無財產。
  (四)被害人死因經檢察官相驗結果，已排除外力致死因素，證實
    死因係落水溺斃，其溺斃原因系爭護欄設置不當所致。因八
    堡圳水量大而湍急，且系爭圳邊道路早已開放大眾通行，無
    論被告水利會或被告公所，對於往來民眾安全本應盡更大注
    意義務。況且，系爭圳邊道路如僅供作灌溉防汛使用，被告
    水利會理應封閉，何以開放大眾通行？更已成既成道路，則
    被告水利會所辯不可採。再者，系爭護欄既為員林鎮鎮民代
    表建議設置，則發包單位顯為被告公所，其設置存有瑕疵，
    致被害人跌落圳中溺斃，自應由被告負連帶損害賠償責任。
  (五)爰依國家賠償法第3條第1項、第5條、民法第184條第1項前
    段、第185條第1項、第192條第1項及第194條等規定，請求
    被告應連帶給付原告丁○○1,207,755元，及其餘原告各100
    萬元，暨均自起訴狀繕本送達被告之翌日起至清償日止，按
    年息百分之5計算之利息等語。
二、被告辯稱：
  (一)被告水利會部分：
  1.系爭圳邊道路原為被告水利會巡防堤防使用，八堡一圳早於
    52年峻工，當時設置現況之右側護坦，被告水利會曾在圳邊
    堤岸上常設警告標誌，彰化縣政府亦同。地方政府舖設柏油
    路面及增設護欄維護道路安全，由於地方政府財政不一，使
    得護欄高度及安全措施有異。加上民意代表建議辦理增設護
    欄及凸面鏡，地方政府採納建議並設立危險性標誌、填補損
    壞路面，以維行人車輛道路安全，並編為員林鎮○○路○段
    380巷，成為供不特定公眾通行之既成道路。依彰化縣員林
    鎮戶政事務所96年7月23日員戶字第0960002493號函示，系
    爭380巷始於66年9月1日道路門牌整編。又依臺灣省政府77
    年2月15日府建水字第145480號函示，有關田水利會水路穿
    越市社區之安全設備權責劃分，若社區開發在農田水利會施
    設水路之後者，其水路安全措施由開發單位或鄉、鎮、市公
    所設置。
  2.依據大法官釋字第400號解釋，既成道路符合一定要件而成
    立公用地役關係者，其所有權人對土地既已無從自由使用收
    益，形成因公益而特別犧牲其財產上之利益，國家自應依法
    律之規定辦理徵收給予補償，各級政府如因經費困難，不能
    對上述道路全面徵收補償，有關機關亦應訂定期限籌措財源
    逐年辦理或以他法補償。
  3.依據農田水利會灌溉排水管理要點第51條規定，凡在農田水
    利會設施興建之公共設施，其設施物產權歸屬興建單位，並
    負責維護管理，但輸水管理由水利會負責。
  4.再依公路法第2條第5點及第3條等規定，本件事故發生在系
    爭380巷鄉道上，且原告主張被告公所設置護欄間隔過寬及
    不慎墜入圳中溺斃，其管理機關應為被告公所，不得向被告
    水利會求償。
  5.被告水利會並非系爭護欄之設置管理機關，依法毋須負責。
  6.系爭圳邊道路坐落員林鎮○○段31之78地號土地，係被告水
    利會所有。原告主張系爭圳邊道路筆直，且護欄間隔過寬及
    過矮，未必讓人車摔倒落入圳中，是否由於被害人機車載運
    紙板擦撞護欄，或閃避車輛或有其他外力使然，致重心不穩
    ，均有可能。
  7.按水利法第49條第1項規定：「興辦水利事業人經辦之防水
    、引水、蓄水、洩水之水利建造物及其附屬建造物，應維護
    管理、歲修養護、定期整理或改造，並應定期及不定期辦理
    檢查及安全評估。」，又該條所稱水利建造物，依同法第46
    條規定，係指「一防水之建造物。二引水之建造物。三蓄水
    之建造物。四洩水之建造物。五抽汲地下水之建造物。六與
    水運有關之建造物。七利用水力之建造物。八其他水利建造
    物。」，故水利法第48條課予水利事業興辦人辦理養護安全
    義務之標的係水利建造物，而非道路。
  8.道路主管機關申請使用水利主管機關養護堤防（含水防道路
    ），依構造物興建、養護、管理等處理原則第1點第1項第2
    目第2款規定，其養護管理部分：(1)護坦等護床工之養護、
    管理與經費由水利主管機關負責，(2)道路及擋土牆等設施
    之養護、管理與經費由道路主管機關負責。
  9.依公路法第2條第5點及第3條規定，本件事故發生在鄉道○
    ○道路上，被告公所已在必要地點設置號誌、標線、護欄、
    標誌，其管理機關為被告公所。
  10.原告自承被害人當天以機車戴運紙板，通過圳邊道路時，因
    路面濕滑，不慎失去平衡，而撞擊圳邊護欄後落水，顯然與
    有過失。
  11.被告水利會既非系爭圳邊道路及系爭護欄之設置管理機關，
    原告請求國家賠償，於法無據，爰請求駁回原告之訴等語。
  (二)被告公所部分：
  1.被害人騎乘機車跌落處係在八堡一圳，系爭圳邊道路及系爭
    護欄，均為被告公所舖設或設置。
  2.八堡一圳之管理機關為被告水利會，並非被告公所。
  3.被害人跌落圳中，可能自行墜落，或因車禍事故遭撞落，或
    其他外力等原因，均有可能。則原告應舉證證明被害人跌落
    圳中，係肇因正常駕駛中，無外力介入下而跌入圳中之相當
    因果關係。
  4.被害人跌落處旁均設有護欄，且被害人所騎機車未一併掉入
    圳中，足證系爭護欄已發生防護作用。再參以被告水利會所
    提照片顯示，系爭圳邊道路不僅設置護欄設備，且彰化縣政
    府及被告水利會分別設置反光鏡及警告標誌，警示該圳邊道
    路為水防道路，專供維護管理及防汛及搶險使用，如作為一
    般道路使用，請自行注意負責安全。是以，依公路法第58條
    、公路修建養護管理規則第33條等規定，被告公所及相關機
    關已設置符合規定之安全隔離設施，其管理自無欠缺。
  5.依相驗卷所附彰化縣警察局員林分局車禍意外死亡案現場勘
    察報告及相驗報告書內容可知，被害人以機車載運紙板，置
    於機車踏板處，通過現場時，路面濕滑，不慎失去平衡而撞
    及溝圳護欄後落水之可能性最大。又依原告丁○○調查筆錄
    記載：「我母親固定約下午16時會到田裡耕作」、「田地位
    於我母親機車倒地處約10公尺前方右側（每天必經過八堡圳
    旁邊道路）」等情，既然系爭圳邊道路為被害人每天必經之
    路，則其對該路段理應十分熟悉，故本件應出於被害人個人
    因素而墜落圳中，與系爭圳邊道路管理有無欠缺間，並無相
    當因果關係存在。
  6.被告公所設置系爭護欄時，除考量系爭圳邊道路專供被告水
    利會人員巡視溝圳使用外，猶須顧及人車往來通行安全，遂
    設計設置寬150公分、高80公分規格之護欄，護欄間隔介於
    20公分至60公分不等，以兼顧圳邊道路應具備安全維護與渠
    道管理之雙重功能，並無任何設置護欄不當之情。則原告主
    張系爭護欄設置有不當云云，應屬有誤。如原告仍主張設置
    不當，則應舉證證明護欄設置及間隔標準何在，暨如何不當
    各情。
  7.從彰化縣警察局所製作現場勘察報告，有關現場重建情形記
    載：「經本課鑑識人員模擬機車撞擊鐵製欄杆可能行進路線
    與經過，推測機車大約在距橋墩第4、第5座鐵製欄杆時，即
    因不明因素偏右行駛，進而撞上第6座鐵製欄杆後，張婦失
    去重心不慎掉落大圳後遭大水沖走。另外從現場拾獲之紙板
    ，原本放置於距離約20公尺外之垃圾堆上，且張婦平日即有
    撿拾紙板變賣之習慣（與家屬晤談中得知）。惟從現場機車
    與紅椒之距離（約150公分），推測當時張婦業已撿拾該紙
    板放置於機車踏板處，可能因此騎乘時不慎失去重心而造成
    意外。另外案發當時該處有下雨造成地面濕滑，再者鑑識人
    員複勘時，適逢一部大型貨車由西向東朝橋頭方向迎面駛來
    ，現場觀察機車若當時腳踏板置有紙板，機車原有行駛所需
    占有車道變寬，而對向來車亦造成車道驟減擠壓會車空間，
    進而可能造成張婦為閃避來車重心偏右進而撞上護欄。惟就
    現階段所掌握之跡證，尚無法證明有其他車輛或外力造成此
    意外。」等語，可知被害人可能因放置紙板在其機車踏板處
    ，因此騎車時不慎失去重心，或因不明因素偏右行駛，進而
    撞上第6座鐵製欄杆後造成意外。由此可見，本件意外原因
    ，並非被告公所設置護欄所致，兩者之間顯無因果關係存在
    。
  8.原告所提損害賠償項目及金額，爰表示意見如下：
  醫療費用：
    原告丁○○所支出醫療自負額523元、700元、特別護士費
    650元，被告公所不爭執。
  殯葬費用：
    有關蛋糕、金紙、運動服、禮盒、牲禮水果等費用，與殯葬
    間並無必要關係，不得請求。
  精神慰撫金：
    原告請求精神慰撫金過高，被告縱應負責者，亦應酌減之。
  9.系爭圳邊道路視線尚佳，且事故發生在白天，被害人應有過
    失，始墜落圳中，故其與有過失。
  10.從而，原告請求國家賠償，洵無依據，爰請求駁回原告之訴
    等語。
三、兩造不爭執事項：
  (一)被害人於95年3月13日下午4時左右，騎乘機車行經系爭圳邊
    道路，不慎墜入圳中，因此溺水窒息死亡。
  (二)原告為被害人之子女。
  (三)被告水利會為八堡一圳之管理機關。
  (四)系爭圳邊道路及系爭護欄為被告公所設舖設或裝設，被告公
    所為設置及管理機關。
  (五)系爭圳邊道路分別有被告公所、被告水利會及彰化縣政府設
    置「本堤防道路僅供渠道維護及防汛使用」警告標誌、「警
    告本溝皂排水之水防道路，專供維護管理及防汛、搶險使用
    。如作為一般道路使用，請注意（負責安全）」警告標誌、
    凸面反光鏡、「水深危險請勿靠近」警告標誌、紅綠燈號，
    及圳邊護欄。
四、兩造爭執事項：
  (一)被害人溺水窒息死亡與設置系爭護欄間有無因果關係存在？
    系爭護欄設置或保管有無欠缺？
  (二)系爭護欄設置或保管有欠缺者，何機關為賠償義務機關？
五、按「公有公共設施因設置或管理有欠缺，致人民生命、身體
    或財產受損害者，國家應負損害賠償責任。」、「數人共同
    不法侵害他人之權利者，連帶負損害賠償責任。」，國家賠
    償法第3條第1項、民法第185條第1項前段各定有明文。準此
    規定，前者國家賠償責任之成立要件，必須公有公共設施因
    設置或管理有欠缺者，始足當之；後者共同侵權行為責任之
    成立要件，必須數人共同故意或過失不法侵害他人之權利，
    始足當之。次按公共設施依其物之性質，固有一定之使用目
    的及使用方法，惟個人擅自闖進具有危險性之公共設施，致
    生傷亡，此項違反使用目的及使用方法之個人冒險行為所生
    損害，是否應令國家負賠償責任，仍應以管理之國家機關有
    無積極設置適當之阻絕設施或警告標誌等，以使該公共設施
    具有通常應具備之安全性者為斷。
六、依前開警告標誌所示，系爭圳邊道路僅供渠道維護及防汛使
    用，或專供維護管理及防汛、搶險使用，並非純供一般道路
    使用。基此，再佐以被害人並非被告水利會人員，則被害人
    於白天騎乘機車未在系爭圳邊道路正常行駛，卻誤撞系爭護
    欄，以致落水死亡，難謂非屬違反使用目的及使用方法所生
    損害。
七、系爭圳邊道路分別有被告公所、被告水利會及彰化縣政府設
    置「本堤防道路僅供渠道維護及防汛使用」警告標誌、「警
    告本溝皂排水之水防道路，專供維護管理及防汛、搶險使用
    。如作為一般道路使用，請注意（負責安全）」警告標誌、
    凸面反光鏡、「水深危險請勿靠近」警告標誌、紅綠燈號及
    圳邊護欄，此情不僅為兩造所不爭執之事實，復經本院會同
    兩造及處理員警到場履勘，得知系爭護欄規格寬150公分、
    高80公分，其間距約51公分至55公分各情，已製作勘驗筆錄
    附卷，亦有被告水利會所提現場照片在卷可參。基此，被告
    辯稱：已設置適當阻絕設施及警告標誌乙節，即非子虛。至
    於原告雖質疑系爭護欄高度過矮且間距過寬，惟未據原告提
    出法定具體設置標準，以佐其說，是其此部分之主張，顯然
    出於主觀臆測之詞，尚難遽採。
八、系爭圳邊道路既專供防汛及搶險使用，則被告辯稱：系爭護
    欄之規格及設置間距，尚應兼顧渠道管理，即非無據，洵堪
    採信。
九、被害人意外死亡案經彰化縣警察局鑑識課於95年3月13日晚
    上10時左右、同年月14日上午10時左右前往現場勘察，並製
    作勘察報告記載：「‧‧‧現場重建情形：一經本課鑑識人
    員模擬機車撞擊鐵製欄杆可能行進路線與經過，推測機車大
    約在距橋墩第4、第5座鐵製欄杆時，即因不明因素偏右行駛
    ，進而撞上第6座鐵製欄杆後，張婦（即被害人）失去重心
    不慎掉落大圳後遭大水沖走。二另外從現場拾獲之紙板，原
    本放置於距離約20公尺外之垃圾堆上，且張婦平日即有撿拾
    紙板變賣之習慣（與家屬晤談中得知）。惟從現場機車與紅
    椒之距離（約150公分），推測當時張婦業已撿拾該紙板放
    置於機車踏板處，可能因此騎乘時不慎失去重心而造成意外
    。三另外案發當時該處有下雨造成地面濕滑，再者鑑識人員
    複勘時，適逢一部大型貨車由西向東朝橋頭方向迎面駛來，
    現場觀察機車若當時腳踏板置有紙板，機車原有行駛所需占
    有車道變寬，而對向來車亦造成車道驟減擠壓會車空間，進
    而可能造成張婦為閃避來車重心偏右進而撞上護欄。四惟就
    現階段所掌握之跡證，尚無法證明有其他車輛或外力造成此
    意外。」等語，此情亦經本院調取臺灣彰化地方法院檢察署
    95年度相字第199號相驗卷宗，查明屬實。準此，被告辯稱
    ：被害人可能因放置紙板在其機車踏板處，因此騎車時不慎
    失去重心，或因不明因素偏右行駛，進而撞上第6座圳邊護
    欄後造成意外，其意外原因非因被告公所設置護欄所致，兩
    者之間顯無因果關係存在各情，即非全然無據，尚值採信。
十、經本院向行政院函詢系爭護欄設置管理機關為何等事項，嗣
    經行政院交下行政院農業委員會以97年9月19日農水字第097
    0030816號函覆稱：「‧‧‧(一)坐落彰化縣員林鎮○○里○
    段382巷（應為380巷）與八堡圳間之不鏽鋼護欄之設置管理
    機關為何？依相關機關說明，本案所指不鏽鋼護欄之設置管
    理機關為彰化縣員林鎮○○○○○路段管理維護機關為何？
    依相關機關說明，按彰化縣市區道路管理規則規定，本案所
    指路段管理維護機關為彰化縣員林鎮○○○○○路段圳邊護
    欄設置不當，致民眾落水之國家賠償義務機關為何？依相關
    機關說明，並無所指路段圳邊護欄設置不當之情事，所設護
    欄兼具安全維護與渠道管理之考量‧‧‧本件應以彰化縣員
    林鎮公所為賠償義務機關。」等語。準此，可知被告公所設
    置系爭護欄兼具安全維護與渠道管理之考量，並無設置不當
    情形，被告水利會亦非設置管理機關。凡此，益徵被告辯稱
    毋須擔負國家賠償責任或共同侵權行為損害賠償責任，堪予
    採認。
十一、綜上所述，原告所述情形，核與前述國家賠償責任及共同侵
    權行為責任等法定構成要件不符，渠等猶本於國家賠償法第
    3 條第1項、第5條、民法第184條第1項前段、第185條第1項
    、第192條第1項、第194條等規定，請求被告應連帶給付原
    告丁○○1,207,755元，及其餘原告各100萬元，暨均自起訴
    狀繕本送達被告之翌日起至清償日止，按年息百分之5計算
    之利息，為無理由，應予駁回。
十二、兩造其餘攻擊防禦方法及舉證，經審酌後於判決結果不生影
    響，爰不再贅詞論列。
十三、訴訟費用負擔之依據：民事訴訟法第78條、85條第1項前段
    。
中      華      民      國    97   年   10   月   22  日
                  民事第一庭    法  官  陳正禧
上正本係照原本作成。
如不服本判決，須於收受判決正本送達後20日內，向本院提出上
訴狀。
中      華      民      國    97    年  10   月   23  日
                                書記官  蕭美鈴


司法院資訊處製作；財團法人民間司法改革基金會備份。
